臺灣基隆地方法院民事判決
110年度訴字第299號
原      告  財政部國有財產署

法定代理人  曾國基  
訴訟代理人  楊翕翱律師
被      告  田財發    籍設基隆市○○區○○路0段000號後                         棟（即基隆○○○○○○○○）


上列當事人間請求拆屋還地等事件，本院於民國111年1月27日言
詞辯論終結，判決如下：
    主  文
原告之訴及假執行之聲請均駁回。
訴訟費用由原告負擔。
    事實及理由
一、被告經合法通知，未於言詞辯論期日到場，核無民事訴訟法
    第386條各款所列情形，爰依同法第385條第1項前段之規定
    ，准原告之聲請，由其一造辯論而為判決。
二、原告起訴主張：
　㈠坐落基隆市○○區○○段0000000地號土地(下稱系爭土地)係原告
    擔任管理機關之國有土地，系爭土地上有門牌號碼基隆市○○
    區○○街000巷000○0號建物及附屬地上物(下稱系爭建物)占有
    其上，被告為系爭建物之所有權人或事實上處分權人，然被
    告並無占有使用系爭土地之正當權源，原告自得本於民法第
    767條第1項前段、中段規定，請求被告應將系爭建物予以拆
    除騰空並將所占有之系爭土地返還予原告。
　㈡被告未曾取得合法使用系爭土地之權利，就其無權占有系爭
    土地期間，自獲當於土地租金之不當得利，而相當於使用土
    地租金之不當得利之請求權消滅時效為5年，為便於計算，
    原告謹對被告請求自105年7月11日起至被告返還其所無權占
    有系爭土地之日止，被告所獲得相當於系爭土地租之不當得
    利，並依系爭土地105年、106年、107年、108年、109年、1
    10年之申報地價與系爭建物占用土地之面積計算之。
　㈢被告於系爭建物遭假扣押執行查封後，方將系爭建物點交予
    軍事機關，依強制執行法第51條第2項規定，應不生移轉事
    實上處分權予軍事機關之效力，被告仍應為系爭建物之事實
    上處分權人。
　㈣並為聲明：
　　⑴被告應將系爭土地上如附圖編號Ａ所示之系爭建物拆除　　
    騰空，返還所占有之前揭土地予原告。
　　⑵被告應給付原告新臺幣（下同）6萬8,817元，及自110年  
      7月1日起至返還前項所示土地之日止，按月給付原告1,1 
       63元。
　　⑶願供擔保，請准宣告假執行。
三、被告經合法通知未於言詞辯論期日到場，亦未提出書狀作何
    聲明或陳述。
四、本院之判斷：
  ㈠原告主張系爭土地為中華民國所有，被告為管理者，系爭建
    物占有系爭土地，位置及面積如附圖所示等情，有原告提出
    之土地登記第二類謄本、建物登記第二類謄本及照片為證，
    並經本院囑託基隆市地政事務所會同勘驗現場及測量屬實，
    有本院勘驗測量筆錄、現場照片及基隆市地政事務所110年1
    1月18日基地所測字第1100012611號函檢附110年11月4日土
    地複丈成果圖（收件日期文號110年9月14日基隆土丈字第28
    4號，複丈日期110年11月4日）在卷足憑，堪信實在。
　㈡按未辦登記建物因無法辦理所有權移轉登記，而僅得以事實
    上處分權讓與，受讓人所取得之事實上處分權，較之所有權
    人之權能，實屬無異，性質上與實質之所有權無殊（最高法
    院102年度台上字第580號、107年度台上字第1797號判決意
    旨參照）。而房屋之拆除，為一種事實上之處分行為，未經
    辦理所有權第一次登記之建物，須有事實上之處分權者，始
    得予以拆除（最高法院87年度台上字第138號判決意旨參照
    ）。上開見解係實務上為因應違章建築無法辦理登記移轉，
    但社會現實上卻又會移轉而發展出之看法，故事實上處分權
    之移轉不需登記即可生效，而移轉事實上處分權後，該違章
    建築之占有、使用、收益處分等權能全部移轉給事實上處分
    權人，原所有權人雖仍為民法上之所有權人，但就該違章建
    築已不能再為占有、使用或處分，實務上並認為此後若就該
    違章建築有拆屋還地之訴訟，應以事實上處分權人為被告，
    而非原所有權人，蓋原所有權人已無拆除房屋之權能。引伸
    而言，違章建築所有權人若已喪失事實上處分權，則不能訴
    請其拆除房屋（臺灣高等法院花蓮分院97年度重上字第12號
    判決參照）。
  ㈢又債務人就查封物所為移轉、設定負擔或其他有礙執行效果 
    之行為，依強制執行法第51條第2項規定，僅對於債權人不
    生效力，並非絕對無效，而茲所謂債權人，應指該強制執行
    事件中聲請強制執行之債權人、已參與分配之債權人及拍定
    人而言。(最高法院85年度台抗字第534號裁定意旨可參），
    經查，系爭建物原為被告所有，於96年9月17日雖遭訴外人
    華南商業銀行股份公有限公司聲請本院假扣押執行查封登記
    (本院96年度執全字第659號)，惟原告並非該執行事件之執
    行債權人、參與分配之債權人或拍定人，而被告業經國防部
    海軍總司令部依國軍老舊眷村改建違占建戶拆遷補款發放作
    業要點核撥基隆市「海強、居仁新村」違建戶第1期（本部
    公告違占建戶搬遷前）、第2期（拆遷期限屆滿後2個月內）
    拆遷補償款，並遵照完成搬遷、戶籍遷出暨水表、電表廢止
    等事宜，有基隆市稅務區110年7月14日基稅房貳字第110001
    1020號函檢附房屋稅籍證明書、國防部海軍總司部110年12
    月29日國海眷字第1100105449號檢附點交人員名冊、眷舍點
    交紀錄、臺灣省自來水股份有限公司第一區管理處基隆服務
    所96年3月6日台水一服業字第09600004620號函、臺灣電力
    公司基隆區營業處97年5月30日基證核字第974056號在卷可
    稽（詳本院卷31-33頁、第131-142頁）。可見被告已於國防
    部海軍總司令部核撥第2期拆遷補償款前2個月搬離系爭建物
    ，意思就是放棄系爭建物任由國防部拆除，以領取補償金，
    由其自行斷水、斷電並遷出觀之，被告斯時已不欲再保有系
    爭建物，而有拋棄系爭建物之意思。雖拋棄不動產所有權為
    一種處分行為，依民法第759條非經登記不得為之，但事實
    上處分權之移轉不以登記為必要，同屬處分行為之拋棄亦應
    為相同解釋，即拋棄事實上處分權不需先登記，是被告雖仍
    保有系爭建物之所有權，但斯時已無系爭建物之事實上處分
    權，故原告請求被告拆除系爭建物，並無理由。
  ㈣第按依不當得利之法則請求返還不當得利，以無法律上之原
    因而受利益，致他人受有損害為其要件，故其得請求返還之
    範圍，應以對方所受之利益為度，非以請求人所受損害若干
    為準（最高法院61年度台上字第1695號裁判參照）。原告主
    張被告以系爭建物占用系爭土地，獲取相當於租金之不當得
    利云云。然被告最晚於101年5月間受領第2期拆遷補償款前2
    個月即已拋棄系爭建物事實上處分權，遷離系爭建物，並辦
    妥點交予國防部海軍總司令部，故被告在法律上無系爭建物
    之事實上處分權，實際上也沒有占有使用，故原告主張被告
    無權占用系爭土地並獲取相當於租金之不當得利，尚屬不能
    證明。
五、綜上所述，原告依民法第767條第1項規定，請求被告應將系
    爭建物拆除騰空，並將所占有之系爭土地返還予原告，另依
    民法第179條之規定，請求被告返還相當於土地租金之不當
    得利，均無理由，應予駁回。其假執行之聲請失所依附，應
    併予駁回。
六、訴訟費用負擔之依據：民事訴訟法第78條。 
中　　華　　民　　國　　111 　年　　2 　　月　  24　　日
                  民事庭法　官　林淑鳳　　　　　
以上正本係照原本作成。
如對本判決上訴，須於判決送達後20日內向本院提出上訴狀。如
委任律師提起上訴者，應一併繳納上訴審裁判費。
中　　華　　民　　國　　111 　年　　2 　　月　  24　　日
                        書記官　陳櫻姿